臺灣高等法院民事判決
111年度上易字第340號
上訴人即附
帶被上訴人  羅黃玉妹
訴訟代理人  歐龍山律師
            羅文盛  
被上訴人即
附帶上訴人  薛廣文  
訴訟代理人  康英彬律師
上列當事人間請求給付違約金事件，上訴人對於中華民國111年1
月10日臺灣桃園地方法院第一審判決（110年度訴字第1027號）
提起上訴，被上訴人為附帶上訴，本院於111年11月9日言詞辯論
終結，判決如下：
    主      文
上訴及附帶上訴均駁回。
第二審訴訟費用關於上訴部分，由上訴人負擔；關於附帶上訴部
分，由被上訴人負擔。
    事實及理由
一、被上訴人即附帶上訴人（下稱被上訴人）主張：伊於民國10
    8年11月5日與上訴人之代理人即其女羅子霈簽立買賣契約（
    下稱系爭契約），以總價新臺幣（下同）730萬元向上訴人
    購買坐落桃園市○○區○○段○○○○段00地號土地、同小段44-4地
    號土地應有部分3分之1、同小段44-7地號土地應有部分3分
    之1、同小段671地號土地應有部分16分之9、同小段672地號
    土地應有部分3分之1（下合稱系爭土地，分則各以地號稱之
    ）。伊已給付簽約金145萬元、第二期備證款220萬元，然上
    訴人迄未依約移轉登記系爭土地，伊依系爭契約第10條第3
    項約定解除系爭契約，請求上訴人給付依伊已付價款計算之
    懲罰性違約金等語，求為命上訴人給付365萬元本息之判決
    （原審為被上訴人一部勝訴、一部敗訴之判決，即判命上訴
    人給付被上訴人109萬5,000元本息，駁回被上訴人其餘之訴
    。上訴人就其敗訴部分聲明不服，提起上訴。被上訴人就其
    敗訴部分提起附帶上訴）。於本院聲明：㈠答辯聲明：上訴
    駁回。㈡附帶上訴聲明：⒈原判決關於駁回被上訴人後開第2
    項之訴及假執行之聲請部分廢棄；⒉上開廢棄部分，上訴人
    應再給付被上訴人255萬5,000元，及自起訴狀繕本送達翌日
    起至清償日止，按週年利率5%計算之利息；⒊願供擔保請准
    宣告假執行。
二、上訴人即附帶被上訴人（下稱上訴人）則以：伊僅授權羅子
    霈代為出售671、672地號土地，其無權代理出售44、44-4、
    44-7地號土地對伊不生效力。兩造於系爭契約第15條第2項
    、第4項訂有解除條件，44、44-4、44-7地號土地於108年7
    月31日、同年9月20日設定最高限額抵押權予訴外人黃睿瀚
    ，於完納土地增值稅前無法取得同意清償抵押權書面及確認
    清償方式；44地號土地為甲種建築用地，然無法指定建築指
    示線，系爭契約已因解除條件成就而解除，縱上開約定非解
    除條件，亦為停止條件，該契約因條件不成就而不生效力。
    又44-4、44-7、671、672地號土地為共有土地，但未依系爭
    契約第2條第2項通知其他共有人行使優先購買權利，被上訴
    人匯款第二期備證款220萬元不生給付效力。羅子霈於108年
    12月20日寄發存證信函表示解除系爭契約，被上訴人不得依
    該契約請求伊給付違約金，且其主張之違約金數額過高等語
    ，資為抗辯。於本院聲明：㈠上訴聲明：⒈原判決關於命上訴
    人給付部分及該部分假執行之宣告均廢棄；⒉上開廢棄部分
    ，被上訴人在第一審之訴及假執行之聲請均駁回。㈡附帶上
    訴答辯聲明：⒈附帶上訴駁回；⒉如受不利判決，願供擔保請
    准宣告免為假執行。
三、本院之判斷：
　㈠查，上訴人為系爭土地所有權人，上訴人之女羅子霈以上訴
    人代理人之名義，出具系爭土地所有權狀、上訴人之身分證
    及印章，於108年11月5日與被上訴人簽訂系爭契約，以價金
    730萬元出售系爭土地於被上訴人；被上訴人已支付簽約金1
    45萬元、第二期備證用印款220萬元，合計365萬元至履約保
    證專戶即台新國際商業銀行帳號00000000000000號信託專戶
    等情，有系爭契約、銷帳檔查詢服務、土地登記第一類謄本
    、土地所有權狀影本在卷可稽（原審卷第7至23、66至79、1
    17至121、169頁），且為兩造所不爭（本院卷第149、150頁
    ），堪信真實。
　㈡次查，上訴人曾出具授權書予羅子霈，上載授權事項為「出
    售不動產時，就買賣事實簽訂不動產書面契約、收款、點交
    房地事宜」、「代理人就本買賣相關文件得代理本人簽署、
    用印」等不動產買賣事宜（原審卷第143頁）。該授權書上
    雖未記載其授權羅子霈出售之土地地號，惟依證人即仲介張
    宏凱證述，其曾當面向上訴人確認有出售系爭土地之意（本
    院卷第253至254頁），證人羅子霈、上訴人之子羅文寬於另
    案偵查中均稱：上訴人曾稱系爭土地以後都要給羅子霈，授
    權書上之指印為上訴人蓋印等語【臺灣桃園地方檢察署109
    年度他字第2894號卷（下稱他字卷）第90、135頁】，上訴
    人子女亦出具證明書證明上訴人曾稱其過世後系爭土地均由
    羅子霈繼承等語（他字卷第103頁），核與上開證人所述相
    符。佐以羅子霈稱：系爭土地所有權狀本即由其保管，因投
    資失利，有資金需求，上訴人同意其出售土地等語（他字卷
    第90頁背面），且44、44-4、44-7地號土地前已因羅子霈借
    款而設定抵押權予聯邦商業銀行（下稱聯邦銀行）及黃睿瀚
    （本院卷第252頁），足見上訴人前已應允羅子霈以上開土
    地為借款擔保。綜觀上情，上訴人確因羅子霈有資金需求而
    親自蓋指印於授權書，授權羅子霈出售系爭土地，並未限制
    其僅得出售671、672地號土地。上訴人主張羅子霈無權代理
    出售44、44-4、44-7地號土地云云，洵屬無據。
　㈢其次，上訴人未依系爭契約第2條第4項備證交付地政士向稅
    捐機關申請核發稅單繳清土地增值稅，即尚未完稅（原審卷
    第174頁），被上訴人於110年5月3日寄發律師函催告上訴人
    於10日內履行完稅及移轉系爭土地所有權，逾期未履行即解
    除系爭契約，經上訴人於同年月5日收受等情，有律師函、
    掛號郵件收件回執可證（原審卷第27至29、139至140頁），
    復為兩造不爭（本院卷第149、150頁），上訴人既未依約履
    行，被上訴人依系爭契約第10條第1項定期催告後，於110年
    5月16日解除該契約，自屬合法。
　㈣系爭契約第15條第2項約定：「本買賣標的現有私人抵押設定
    在案，債權人為黃睿瀚，應清償金額為新台幣參佰伍拾萬元
    整，賣方應於完稅前取得債權人同意清償之書面文件，但若
    完稅前無法確認清償方式或清償金額超出買賣總價扣除聯邦
    銀行及其他必要費用之餘額時，雙方同意無條件解除本契約
    」；同條第4項則約定：「買賣雙方同意簽約後由買方自行
    申請建築線指示，費用亦由買方自行負擔，但若本標的44地
    號土地無法指定建築線時，雙方同意無條件解除本契約」。
    兩造不爭執上開2項約定為系爭契約之解除條件（本院卷第1
    47頁）。
　⒈查，44、44-4、44-7地號土地於108年7月31日、同年9月20日
    設定最高限額抵押權予黃睿瀚，擔保債權額依序為150萬元
    、300萬元，有土地登記第一類謄本可憑（原審卷第67至68
    、71、75至76頁），且為兩造所不爭執（本院卷第149、150
    頁）。證人黃睿瀚證稱：其於系爭土地上設定最高限額抵押
    權以擔保對羅子霈之消費借貸債權，嗣於108、109年間，羅
    子霈之弟羅文盛代為清償債務，其已交付清償證明予羅文盛
    ，亦同意塗銷抵押權等語（原審卷第175頁）；依借款憑證
    所載，羅子霈向黃睿瀚借款金額為335萬元，其開立本票總
    面額則為350萬元（見本院卷第335至347頁），則其清償黃
    睿瀚之金額至多為350萬元。其次，上訴人以44、44-7地號
    土地設定最高限額抵押權予聯邦銀行，擔保債權總金額為24
    0萬元，有土地登記第一類謄本可參（原審卷第66、75頁）
    ，則買賣總價扣除聯邦銀行借款之餘額約為490萬元（計算
    式：730萬-240萬=490萬），高於上訴人清償黃睿瀚之金額
    ，自無系爭契約第15條第2項所訂「清償金額超出買賣總價
    扣除聯邦銀行及其他必要費用之餘額」之情事。其次，上訴
    人於系爭契約解除前，並未依約完稅，已如前述，且其已清
    償對黃睿瀚之債務，依土地建物異動清冊，黃睿瀚之抵押權
    業已塗銷（本院卷第205至207頁），亦無系爭契約第15條第
    2項所訂「完稅前無法確認清償方式」之情事。至上訴人之
    子羅文盛雖於111年4月7日登記為44、44-4、44-7地號土地
    之抵押權人，然斯時系爭契約已解除，羅文盛非該契約上開
    約定所載抵押權人，上訴人以羅文盛不同意塗銷抵押權，主
    張系爭契約失其效力，並無足採。
　⒉次查，被上訴人依系爭契約第15條第4項約定申請指定建築線
    ，經桃園市政府以109年3月3日府都建照字第1090050341號
    核定（原審卷第122頁、本院卷第239至245頁），依該建築
    線指示圖，44地號土地得指定建築線，自無解除條件成就之
    情事。至被上訴人以何人名義申請指定建築線、有無經上訴
    人授權、桃園市政府有無勘查現場等節，皆與44地號土地能
    否指定建築線無涉，上訴人主張其未授權被上訴人申請建築
    線指示，桃園市政府未現場勘查，其核定之建築線指定圖無
    效云云，洵無足採。上訴人另申請建築線指定圖（本院卷第
    155頁）之指定方式與桃園市政府109年3月3日府都建照字第
    1090050341號核定之建築線指定圖有別，無從證明44地號土
    地無法取得建築線指示。
　⒊上訴人另主張兩造已合意解除系爭契約，並舉證人張宏凱為
    證，然張宏凱到庭證稱：兩造並未合意解除契約，均應依系
    爭契約履行等語（本院卷第257頁），顯無從證明兩造有解
    除契約之合意，上訴人此部分主張亦屬無據。
　⒋從而，本件並無系爭契約第15條第2項、第4項所訂解除事由
    ，即無上訴人主張解除條件成就、停止條件不成就或契約解
    除之事由，且無證據證明兩造合意解除該契約，上訴人主張
    系爭契約已合意解除或失其效力云云，均無足採。
　㈤系爭契約第10條第3項後段約定：「如乙方（上訴人）毀約不
    賣或給付不能或不為給付或有其他違約情事時，甲方（被上
    訴人）除得解除本契約外，乙方應於甲方通知解約日起3日
    內，立即將所收款項如數返還甲方，並於解約日起10日內另
    交付原所收款項計算之金額予甲方，以為違約損害賠償」。
    同條第4項約定違約金不妨礙損害賠償請求權之行使，足見
    同條第3項後段約定之違約金係以強制債務履行為目的，確
    保債權效力之強制罰，於債務不履行時，被上訴人除得請求
    支付違約金外，並得請求或不履行之損害賠償，該違約金具
    懲罰性質，非僅為賠償總額之預定，乃屬懲罰性違約金，兩
    造對此亦無爭執（本院卷第148、150頁）。
　⒈系爭契約第2條第2項約定：「乙方所出售本買賣土地如係持
    分所有權時，甲乙雙方同意應依土地法第34條之1規定處理
    ，若無優先購買權人承買時，始進行後續用印手續；若有優
    先購買權人承買時，乙方應立即無息返還甲方已付之款項」
    ，係針對進行用印手續時間，及上訴人返還被上訴人款項之
    規範，與被上訴人給付備證用印款之時間無涉；此觀系爭契
    約第2條第1項明文約定被上訴人給付備證用印款之日期為10
    8年11月15日即明。況兩造買賣44-4、44-7、671、672地號
    土地，尚未通知其他共有人行使優先承買權乙節，為兩造不
    爭（原審卷第126頁、本院卷第149、150頁），益徵本件並
    無「有優先購買權人承買」致被上訴人無須給付後續款項之
    情事。從而，上訴人主張44-4、44-7、671、672地號土地共
    有人未放棄優先承買權，被上訴人給付備證用印款不生效力
    云云，洵無可採。
　⒉按契約當事人約定之違約金是否過高，應依一般客觀之事實
    、社會經濟狀況、當事人實際上所受損害及債務人如能如期
    履行債務時，債權人可享受之一切利益為衡量標準，庶符實
    情而得法理之平；約定之懲罰性違約金是否過高，非以債權
    人所受損害為惟一審定標準，尚應參酌債務人違約時之一切
    情狀斷之（最高法院111年度台上字第639號、111年度台上
    字第319號判決意旨參照）。查，被上訴人因上訴人違約拒
    辦完稅事宜，於110年5月16日解除系爭契約前，已付買賣價
    金365萬元，其對該項資金之運用自因上訴人違約而受影響
    ，被上訴人另委請專人代辦申請44地號土地建築線指示，支
    出3萬元費用，且因履約糾紛，耗費時間精力於訴訟，並於
    契約解除前蒙受土地價格波動之風險；參以系爭契約第10條
    第3項後段約定之懲罰性違約金，係以強制上訴人履約為目
    的之強制罰，具有懲罰性，考量上訴人無端拒絕履約之違約
    情節，參酌其名下有多筆不動產，尚具資力，有全國財產稅
    總歸戶財產查詢清單可佐（本院卷第129、131頁），暨考量
    被上訴人履約程度、所受損害情形及其他一切社會經濟情況
    ，認系爭契約第10條第3項後段約定以上訴人所收款項金額3
    65萬元計算之違約金尚屬過高，應酌減為依買賣總價金之15
    %計算，即109萬5,000元（計算式：7,300,000×15%＝1,095,0
    00），始屬相當。
四、綜上所述，被上訴人依系爭契約第10條第3項後段約定，請
    求上訴人給付109萬5,000元本息，為有理由，應予准許，其
    逾此部分之請求，為無理由，不應准許。原審就上開應准許
    部分為上訴人敗訴之判決，並為供擔保准免假執行之諭知，
    就上開不應准許部分，駁回被上訴人之請求及假執行之聲請
    ，均無不合。兩造就其敗訴部分分別提起上訴及附帶上訴，
    均指摘原判決不利己之部分不當，求予廢棄改判，為無理由
    ，兩造之上訴及附帶上訴均應駁回。
五、本件事證已臻明確，上訴人另聲請調查證人羅子霈、羅文寬
    、羅承哲，欲證明羅子霈未告知上訴人出售土地之範圍，惟
    上開證人已於偵案中證述明確，自無再予調查之必要。至上
    訴人聲請函詢桃園市政府兩造何人所提建築線指示圖為正確
    乙節，然被上訴人已提出建築線指示圖原本經本院勘驗屬實
    （本院卷第231至232頁），自無須再為調查。被上訴人聲請
    鑑定系爭土地價值，欲證明上訴人故意違約不賣該等土地之
    動機及可得之利益，尚與本件應證事實無關，亦無調查必要
    。兩造其餘攻擊防禦方法及所用之證據，經本院斟酌後，認
    均不足影響本判決結果，爰不逐一論列，附此敘明。
六、據上論結，本件上訴及附帶上訴均為無理由，依民事訴訟法
    第449條第1項、第78條，判決如主文。
中　　華　　民　　國　　111 　年　　11　　月　　30　　日
                  民事第二十三庭
                      審判長法  官  張松鈞
                            法  官  李昆曄
                            法  官  楊舒嵐
正本係照原本作成。
上訴人不得上訴。
被上訴人如不服本判決，應於收受送達後20日內向本院提出上訴
書狀，其未表明上訴理由者，應於提出上訴後20日內向本院補提
理由書狀（均須按他造當事人之人數附繕本）上訴時應提出委任
律師或具有律師資格之人之委任狀；委任有律師資格者，另應附
具律師資格證書及釋明委任人與受任人有民事訴訟法第466條之1
第1項但書或第2項所定關係之釋明文書影本。如委任律師提起上
訴者，應一併繳納上訴審裁判費。
中　　華　　民　　國　　111 　年　　12　　月　　1 　　日
　　　　　　　　　　　　　
　　　　　　　　　　　　　  書記官  常淑慧